最高法院民事判決　　　　　　　　　　　　　　　九十三年度台上字第一０八九號
　　上　訴　人　丙○○
　　訴訟代理人　周春霖律師
　　上　訴　人　乙○○
　　　　　　　　辛○○
　　　　　　　　甲○○
　　　　　　　　庚○○
　　　　　　　　丁○○
　　被 上訴 人　己○○
　　　　　　　　戊○○
右當事人間分割共有物事件，上訴人對於中華民國九十二年十二月二十四日台灣高等
法院台中分院第二審判決（九十年度重上字第四八號），提起上訴，本院判決如左：
    主  文
原判決廢棄，發回台灣高等法院台中分院。
    理  由
本件被上訴人之被繼承人陳水中起訴主張：坐落臺中縣清水鎮○○段橋頭小段二二一
之一三號，面積０．三三五二公頃之土地（原判決誤載為０．三三五七公頃，下稱系
爭土地）為兩造所共有，應有部分為被上訴人己○○、戊○○各六分之一，上訴人辛
○○九分之二、上訴人甲○○九分之一、上訴人乙○○、丙○○各為三五二五分之四
三九、上訴人丁○○為三五二五分之九九、庚○○為三五二五分之一九八，系爭土地
並無因物之使用目的不能分割之情形，兩造亦未以契約約定不得分割，復無法就分割
方法達成協議等情，求為准予裁判分割之判決。
上訴人庚○○、丁○○、丙○○、乙○○則以：系爭土地於民國四十七年十一月二十
五日立有分契約書，由伊之被繼承人陳有財取得系爭土地面積三分之二之占有使用
權，上訴人辛○○、甲○○之前手陳有福取得三分之一之占有使用權，被上訴人就系
爭土地並無任何權利等語，資為抗辯。
原審廢棄第一審所為就系爭土地之分割判決，另為如原判決主文第二項所定之方式分
割並命兩造為金錢之補償，無非以：被上訴人之被繼承人陳水中所主張之事實，已據
提出土地登記簿謄本為證，堪信為真實。系爭土地之地目雖為田，惟其土地使用區分
屬台中港特定區內之第二種住宅區，依系爭土地之使用目的亦無不能分割之情事，且
各共有人間亦未定有不分割之特約，被上訴人訴請裁判分割系爭土地，核與民法第八
百二十三條第一項之規定相符，應予准許。按系爭土地地形不規則，其東側面臨十五
公尺寬之台中縣清水鎮鎮○○路、西側則面臨四十公尺寬之台中縣清水鎮○○○道中
華路，北連大甲鎮，南接台中縣沙鹿鎮，貫通南北，路面寬敞，在交通要道之一號省
道旁，編定使用為住商兼具，區域內尚有大片空地等待開發，系爭土地上目前並無建
物，僅有貨櫃屋一只及乙○○所搭建之鐵皮屋一幢，其餘土地則由土地共有人種植農
作物。與系爭土地相鄰之同段二二一之三號土地係被上訴人所有，同段二二一之一九
號土地則係丙○○所有，又兩造陳明希望於系爭土地分割後分別由己○○、戊○○二
人、辛○○、甲○○二人、丙○○、乙○○二人、丁○○、庚○○二人仍維持共有，
分別成立新共有關係。綜合系爭土地之地形、坐落位置、相鄰狀況、分割後各共有人
所取得土地之地形、利用價值、並參酌華聲企業發展鑑定顧問有限公司（下稱華聲公
司）就系爭土地分割後利用價值之鑑定報告書所載各項鑑定意見，系爭土地之經濟效
益並兼顧全體共有人之利益與意願，認採第一審判決附圖所示戊案之分割方法，系爭
土地各共有人所分得之土地地形較完整；丙○○、乙○○所取得之Ｅ４部分面臨四十
米中華路之寬度與Ｅ１、Ｅ２相同，復可與其等所有位於系爭土地西南側之同段二二
一之十九號畸零地合併使用，使面臨四十米中華路之面寬更為寬廣，達到土地使用之
最高經濟價值。丁○○、庚○○所分得該圖所示Ｅ３部分面臨馬路部分之面寬雖未如
編號Ｅ１、Ｅ２面臨馬路之寬度，此係因丁○○、庚○○就系爭土地之應有部分較少
之故，勢必不可能與Ｅ１、Ｅ２有相同面臨馬路之寬度。如依庚○○、丁○○所提之
如附圖三之分割方案，將導致分得Ｅ３、Ｅ２之其他共有人土地零碎，無法完整利用
。且依第一審判決附圖戊案之分割方案，丁○○、庚○○所分得Ｅ３部分，亦可單獨
建築使用，經台中縣政府以九十年九月十日九十府上建字第二三五一四一號函覆在案
，復經證人林宣台供述明確。認採第一審判決戊案分割較符合公平原則。惟系爭土地
西側為面臨四十米之中華路，東側為面臨十五米之道路，依上開分割方案，各共有人
分得土地依形狀、地勢、出入孔道、面臨道路之寬度、深度及未來發展狀況等情況，
價值自有不同。經囑託華聲公司鑑價結果，認系爭土地依第一審判決附圖戊案分割後
共有人就實際分得土地之價值與應有部分價值如附表所載，有更正報告書附卷可按，
故丁○○、庚○○所分得土地之價值較按其應有部分計算應得土地價值減少一百二十
萬零一百五十七元，丙○○、乙○○所分得土地之價值較按其應有部分計算應得土地
價值增加一百七十七萬一千零九十六元，己○○、戊○○所分得土地之價值較按其應
有部分僅增加六萬零四十五元，甲○○、辛○○所分得之Ｅ１部分土地價值較其等按
應有部分價值減少六十一萬零九百八十四元。被上訴人及乙○○、辛○○、甲○○、
庚○○、丁○○對上開鑑定價格並無意見，各共有人分得土地價值與其等應有部分價
值比較，顯較其他兩造所提之分割方案更為接近。鑑定人洪振剛已就所謂裡地價從低
原則之鑑定方式為清楚之說明，經審酌臨路地之街寬、交通狀況、公共設施，使用效
益及發展等狀況，認其鑑定之價格及裡地價格之認定均屬相當。依該鑑定結果並無不
當。綜上，認系爭土地應依如第一審判決附圖所示戊案為原物分割、並由兩造按上開
增減金額，互為補償，即乙○○、丙○○應給付丁○○、庚○○補償金一百二十萬零
一百五十七元，給付辛○○、甲○○五十七萬零九百三十九元，己○○、戊○○則給
付辛○○、甲○○六萬零四十五元等詞，為其判斷之基礎。
惟按共有物之原物分割，係各共有人就存在於共有物全部之應有部分互相移轉，使各
共有人取得各自分得部分之單獨所有權。觀之民法第八百二十五條規定自明，故以原
物分割而應以金錢為補償者，倘分得價值較高及分得價值較低之共有人均為多數時，
該每一分得價值較高之共有人即應就其補償金額對於分得價值較低之共有人全體為補
償，並依各該短少部分之比例，定其給付金額，方符共有物原物分割為共有物應有部
分互相移轉之本旨。原判決係命乙○○、丙○○給付丁○○、庚○○補償金一百二十
萬零一百五十七元，給付辛○○、甲○○五十七萬零九百三十九元及命己○○、戊○
○則給付辛○○、甲○○六萬零四十五元，而未判命每一補償者對每一受補償者各應
補償之金額為若干，依上開說明，自有未洽。次按法院固得就鑑定人依其特別知識觀
察事實，加以判斷而陳述之鑑定意見，依自由心證判斷事實之真偽，惟就鑑定人之鑑
定意見可採與否，則應踐行調查證據之程序而後定其取捨。倘法院不問鑑定意見所由
生之理由如何，遽採為裁判之依據，不啻將法院採證認事之職權，委諸鑑定人，與鑑
定僅為一種調查證據之方法之趣旨，殊有違背。查原審採第一審判決附圖戊案分割，
Ｅ１、Ｅ２、Ｅ３、Ｅ４，均面臨道路，Ｅ１、Ｅ２東西兩邊同時面臨四十米中華路
及十五米鎮○○路，為原審確定之事實，華聲公司鑑定報告書計算兩造分得土地價值
，係按袋地減成區○○○路價區、鎮○○路區、裡地價位區計算（見鑑定報告書附件
七），惟鑑定報告書各區單價分析表及價位區圖僅分Ａ、Ｂ、Ｃ、Ｄ案，並無戊案，
鑑定報告書更正內容表，各區單價分析固有戊案，惟並無戊案價位區圖可資比對，Ｅ
１、Ｅ２東西向均面臨中華路及鎮○○路，鑑定報告書亦稱本件分割之裡地與前地同
屬一人，在同一所有人之管領下前後使用一致，裡地價因使用而提高，其使用完全依
據臨路之使用狀態而改變，則該Ｅ１、Ｅ２區土地之縱深為何﹖何以Ｅ４｜０３袋地
每平方公尺之價格為四三三九０．六元，反較Ｅ１｜０３，Ｅ２｜０３裡地每平方公
尺為二六六二０元為高﹖同為袋地減成區，其價格何以不同？（見原審卷(二)九四頁）
，是華聲公司之鑑定，是否公平合理，尚有未明，原審就鑑定意見可採與否，未注意
斟酌，遽採為命互為補償金額計算之基礎，難昭折服。上訴論旨，指摘原判決不當，
求予廢棄，為有理由。
據上論結，本件上訴為有理由。依民事訴訟法第四百七十七條第一項、第四百七十八
條第二項，判決如主文。
中　　　華　　　民　　　國　　九十三　　年　　　五　　　月　　三十一　　日
                              最高法院民事第六庭
                                  審判長法官  吳　正　一
                                        法官  劉　福　來
                                        法官  鄭　玉　山
                                        法官  黃　義　豐
                                        法官  沈　方　維
      右正本證明與原本無異
                                              書  記  官
中　　　華　　　民　　　國　　九十三　　年　　　六　　　月　　 十五 　　日
                                                                        Ｌ
